【裁判字號】    97,抗,162
【裁判日期】    970507
【裁判案由】    誣告
【裁判全文】
臺灣高等法院刑事裁定                   97年度抗字第162號
抗  告  人
即 自訴 人  乙○○
被      告  甲○○
上列抗告人因被告誣告案件，不服臺灣板橋地方法院中華民國96
年12月31日裁定（96年度自更二字第3號），提起抗告，本院裁
定如下：
    主  文
抗告駁回。
    理  由
一、本件自訴人自訴被告甲○○涉有誣告罪嫌意旨詳如自訴狀所
    載（如附件）。
二、本件原裁定意旨略以自訴人提起自訴時原係對被告甲○○及
    劉宗欣等其餘被告為之，且認渠等有共犯關係，因該等被告
    之住所地有屬於原審管轄地者，故雖被告甲○○之住所地、
    行為地非屬原審管轄地，惟依刑事訴訟法第6條第1項、第7
    條第2款之規定，原審就之仍有管轄權，合先敘明。又被告
    甲○○以財團法人台北律師公會（設臺北市○○○路○段7號
    9樓，下簡稱台北律師公會）之代表人名義，先後於民國（
    下同）94年11月25日、95年7月19日具狀向臺灣臺北地方法
    院檢察署提出告訴及補呈告訴理由而指訴：「乙○○為台北
    律師公會之會員，參加台北律師公會94年度理監事選舉，並
    獲選為候補理事，詎乙○○卻宣稱其當選理事，而基於偽造
    文書之概括犯意，偽刻『台北律師公會』之印章，冒用『台
    北律師公會』之名義，連續為下述犯行：以94年4月26日
    ，以94北律大字第0426號發函予臺北市社會局等19個團體。
    94年5月2日，以94北律懲字第0502號發函予台灣律師懲戒
    委員會。94年5月6日，以94北律員字第0506C號發函。9
    4年5月27日，以94北律字第0527號發函。94年5月12日，
    以台北律師公會名義向臺灣士林地方法院提出假處分聲請。
    94年6月17日，以94北律全聯字第0617號發函予中華民國
    律師公會全國聯合會。94年7月6日，以94北律員字第0706
    號發函。94年7月9日，以台北律師公會名義向臺灣士林地
    方法院提出自訴狀。94年7月12日，以94北律員字第0712C
    號發函。94年8月12日，以94北律全聯字第0812號發函。
    94年9月24日，以94北律全聯字第0924B發函予中華民國律
    師公會全國聯合會等28個機關團體。94年10月5日，以94
    北律員字第1005號發函予全體會員。94年10月17日，以94
    北律員字第1017號發函予全體會員。94年10月18日，以台
    北律師公會名義向臺灣臺北地方法院聲請閱卷，足生損害於
    公眾及台北律師公會，涉犯刑法第216條、第210條之行使偽
    造私文書及刑法第217條之偽造印章等罪嫌」一節，固有被
    告前案紀錄表及經原審依職權向臺灣臺北地方法院調取核閱
    並影印併卷之臺灣臺北地方法院95年度訴字第2066號案件之
    偵查卷宗及上開告訴狀及補充告訴理由狀各1份（見臺灣臺
    北地方法院檢察署95年度他字第2617號卷第19頁至第87頁、
    臺灣臺北地方法院檢察署94年度他字第7897號卷第67頁至第
    69頁）附卷可稽而堪認屬實，則原審應加探究者，乃係本案
    自訴人自訴被告甲○○涉嫌誣告，是否有刑事訴訟法第252
    條所規定之情形？經查：(一)被告甲○○所指自訴人涉犯上開
    罪嫌，業據其提出該等文件及台北律師公會名冊影本在卷可
    稽，又文件中所使用之郵政信箱，係以自訴人之配偶名義租
    用一事，有中華郵政股份有限公司台北郵局95年1月19日北
    營字第0950900272號函附承租人資料暨全戶戶籍資料查詢結
    果（見臺灣臺北地方法院檢察署94年度他字第7879號卷第28
    頁至第30頁）附卷足憑，而自訴人就被告所指其該等發函及
    具狀情事，亦未見否認，是被告甲○○所指自訴人使用「台
    北律師公會」印章，而以「台北律師公會」名義（自訴人兼
    代表人）發函及具狀一節自非子虛。(二)又自訴人於台北律師
    公會第24屆（94年度）理事、監事選舉中僅係當選候補監事
    ，有台北律師公會94年5月26日九四北律文字第0360號函〈
    受文者：臺北市政府社會局〉（見臺灣臺北地方法院檢察署
    95年度他字第2617號卷第26頁、第27頁）附卷足佐，而自訴
    人雖一再堅稱伊為台北律師公會之代表人云云，其並未提出
    具體之證據以資證明，而就被告甲○○指訴伊冒用台北律師
    公會代表人名義發函及具狀，涉及誣告犯行之構成要件該當
    ，亦未為實質之舉證，是所自訴被告甲○○誣告一節已難認
    犯罪嫌疑已足。(三)再自訴人因涉嫌連續偽造「台北律師公會
    」、「士林律師公會」、「板橋律師公會」之印文，用以發
    文及具狀，觸犯刑法第216條、第210條、第217條之行使偽
    造私文書、偽造印章等罪名，經臺灣臺北地方法院檢察署檢
    察官以95年度第16039號提起公訴（臺灣臺北地方法院受理
    案號：95年度訴字第2066號），復經臺灣臺北地方法院檢察
    署檢察官以95年度偵字第15346號、96年度偵字第29號、第
    557號、第558號、第559號移送併辦等情，亦有該等起訴書
    、移送併辦意旨書影本附卷足稽，是其尚非無行使偽造私文
    書、偽造印章等犯罪嫌疑，雖未經判決確定，但亦足為被告
    甲○○有利之佐證。綜上所述，自訴人自訴被告甲○○涉有
    誣告罪嫌，因被告甲○○之犯罪嫌疑不足，即有刑事訴訟法
    第252條第10款之情形，揆諸上開規定，本件自訴應予駁回
    等語。
二、抗告意旨略以原審故意濫判及裁判歧異，對二度終局確定之
    判決竟再行裁判，爰請將原裁定撤銷，及聲請原審法院全體
    法官迴避並移轉管轄等。
三、按檢察官就被告犯罪事實，應負舉證責任，並指出證明之方
    法。法院於第一次審判期日前，認為檢察官指出之證明方法
    顯不足認定被告有成立犯罪之可能時，應以裁定定期通知檢
    察官補正；逾期未補正者，得以裁定駁回起訴，刑事訴訟法
    第一百六十一條第一項、第二項，著有規定。又刑事訴訟法
    第一百六十一條、第一百六十三條規定係編列在同法第一編
    總則第十二章「證據」中，原則上於自訴程序亦同適用。除
    其中第一百六十一條第二項起訴審查之機制、同條第三、四
    項以裁定駁回起訴之效力，自訴程序已分別有第三百二十六
    條第三、四項及第三百三十四條之特別規定足資優先適用外
    ，關於第一百六十一條第一項檢察官應負實質舉證責任之規
    定，亦於自訴程序之自訴人同有適用。惟第一百六十一條第
    二項裁定定期通知檢察官補正逾期未補正者，得以裁定駁回
    起訴之規定，在自訴程序中，法院如認案件有同法第二百五
    十二條至第二百五十四條之情形，自得逕依同法第三百二十
    六條第三項規定，以裁定駁回自訴，無須先以裁定定期通知
    自訴人補正（最高法院九十一年四月三十日九十一年度第四
    次刑事庭會議決議參照）。復按刑法誣告罪之成立，以意圖
    他人受刑事處分虛構事實而向該管公務員申告為其要件，而
    所謂虛構事實，係指明知無此事實故意捏造而言，是告訴人
    所訴被訴人之事實必須完全出於虛構為要件，若所告尚非全
    然無因或有出於誤會或懷疑有此事實而為申告，以致不能證
    明其所訴之事實為真實，縱被訴人不負刑責，而告訴人本缺
    乏誣告之故意，亦難成立誣告罪名，最高法院46年臺上字第
    927號、40年臺上字第88號、44年臺上字第892號、43年臺上
    字第251號等判例足參。又縱告訴人所訴事實，不能證明其
    係實在，對於被訴人為不起訴處分確定者，是否構成誣告罪
    ，尚應就其有無虛構誣告之故意以為斷，並非當然可以誣告
    罪相繩，最高法院59年臺上字第581號判例亦有明文。經查
    本件被告甲○○以財團法人台北律師公會（設臺北市○○○
    路○段7號9樓，下簡稱台北律師公會）之代表人名義，先後
    於民國94年11月25日、95年7月19日具狀向臺灣臺北地方法
    院檢察署提出告訴及補呈告訴理由，指訴自訴人涉犯上開罪
    嫌乙節，業據其提出該等文件及台北律師公會名冊影本在卷
    可稽，又文件中所使用之郵政信箱，係以自訴人之配偶名義
    租用一事，有中華郵政股份有限公司台北郵局95年1月19日
    北營字第0950900272號函附承租人資料暨全戶戶籍資料查詢
    結果（見臺灣臺北地方法院檢察署94年度他字第7879號卷第
    28頁至第30頁）附卷足憑，而自訴人就被告所指其就該等發
    函及具狀情事，亦未見否認，是被告甲○○所指自訴人使用
    「台北律師公會」印章，而以「台北律師公會」名義（自訴
    人兼代表人）發函及具狀一節自非子虛，揆諸前揭最高法院
    判例意旨，已難認成立誣告罪名。且自訴人於台北律師公會
    第24屆（94年度）理事、監事選舉中僅係當選候補監事，有
    台北律師公會94年5月26日九四北律文字第0360號函〈受文
    者：臺北市政府社會局〉（見臺灣臺北地方法院檢察署95年
    度他字第2617號卷第26頁、第27頁）附卷足佐，而自訴人雖
    一再堅稱伊為台北律師公會之代表人云云，惟並未提出具體
    之證據以資證明，而就被告甲○○指訴伊冒用台北律師公會
    代表人名義發函及具狀，涉及誣告犯行之構成要件該當，亦
    未為實質之舉證，揆諸前揭最高法院判例意旨，亦難認被告
    甲○○成立誣告之犯罪嫌疑已足，自無須先以裁定定期通知
    自訴人補正，而得逕依同法第三百二十六條第三項之規定，
    以裁定駁回自訴。再自訴人因涉嫌連續偽造「台北律師公會
    」、「士林律師公會」、「板橋律師公會」之印文，用以發
    文及具狀，觸犯刑法第216條、第210條、第21 7條之行使偽
    造私文書、偽造印章等罪名，經臺灣臺北地方法院檢察署檢
    察官以95年度第16039號提起公訴（臺灣臺北地方法院受理
    案號：95年度訴字第2066號），復經臺灣臺北地方法院檢察
    署檢察官以95年度偵字第15346號、96年度偵字第29號、第
    557號、第558號、第559號移送併辦等情，亦有該等起訴書
    、移送併辦意旨書影本附卷足稽，揆諸前揭最高法院59年臺
    上字第581號判例及舉輕明重之法理，告訴人所訴之事實不
    能證明其係實在，而檢察官對被訴人為不起訴處分確定者，
    是否構成誣告罪尚屬未定，則檢察官對被訴人已為起訴者，
    當有高度之蓋然性足認告訴人所訴之事實係屬存在而非出於
    憑空捏造，綜上，本件尚不足認定被告涉有刑法第169條之
    誣告罪嫌，又查無其他積極證據，足資認定自訴人所指被告
    確有前揭誣告之犯行，應認被告犯罪嫌疑不足。原審綜合上
    情，因認被告前申告上訴人涉行使偽造私文書、偽造印章等
    罪嫌，並非出於憑空捏造，且該等案件嗣經檢察官偵查終結
    提起公訴或移送併辦，應認被告所申告之事實，並非出於虛
    構，自難論以誣告罪責，而依刑事訴訟法326條第3項、第25
    2條第10款之規定，裁定駁回自訴人之自訴，與法並無不合
    ，自訴人提起抗告為無理由，應予駁回。
三、依刑事訴訟法第412條裁定如主文。
中    華    民    國    97    年    5     月    7     日
                  刑事第九庭  審判長法  官 陳貽男
                                    法  官 周盈文
                                    法  官 許宗和
以上正本證明與原本無異。
不得再抗告。
                                    書記官 林淑貞
中    華    民    國    97    年    5    月     8     日


司法院資訊處製作；財團法人民間司法改革基金會備份。
